最高法院民事判決　　　　　　　　　　　　　　　　八十八年度台上字第八○九號
　　上　訴　人　東來建設股份有限公司
　　法定代理人　包美容
　　被 上訴 人　甲○○
右當事人間債務人異議之訴等事件，上訴人對於中華民國八十七年十二月三十一日台
灣高等法院第二審判決（八十七年度上字第一四三二號），提起上訴，本院判決如左
：
    主  文
原判決廢棄。
前開廢棄部分，關於駁回上訴人請求確認被上訴人與陳李寶玉間就原判決附表一所示
土地及建物抵押債權不存在及命被上訴人塗銷該抵押權登記之上訴部分，發回台灣高
等法院。
第三審訴訟費用，除發回部分外，由被上訴人負擔。
    理  由
本件上訴人主張：原判決附表一（下稱附表一）所示建物及其土地（下稱系爭不動產
），原為訴外人陳李寶玉所有，於民國八十四年十月六日與訴外人吳盤銘訂立不動產
買賣契約，陳李寶玉將移轉所有權登記所需文件及印章交付吳盤銘，詎吳盤銘竟冒用
陳李寶玉之名義，盜蓋陳李寶玉之印章，將系爭不動產，設定如附表一所示最高限額
新台幣（下同）三百六十萬元抵押權（下稱系爭抵押權），及簽發如原判決附表二所
示本票（下稱系爭本票）予被上訴人，嗣伊向吳盤銘買受系爭不動產，陳李寶玉依吳
盤銘指示，將系爭不動產所有權移轉與伊，被上訴人竟於八十六年八月間持系爭本票
，向台灣士林地方法院（下稱士林法院）聲請裁定准予拍賣抵押物，進而聲請強制執
行，查封系爭不動產，進行拍賣等情，求為：確認被上訴人與陳李寶玉間就系爭抵押
權擔保之抵押債權不存在；及塗銷系爭抵押權登記，並撤銷士林法院八十六年度執字
第六一四四號拍賣抵押物強制執行程序之判決。
被上訴人則以：吳盤銘與陳李寶玉間訂立不動產買賣契約時，陳李寶玉同意就吳盤銘
積欠伊之三百萬元借款債務為擔保，乃設定系爭抵押權予伊，並簽發系爭本票予伊，
嗣吳盤銘迄未依約償還借款三百萬元，因而聲請裁定准予拍賣系爭抵押物，進而聲請
強制執行，均屬合法正當等語，資為抗辯。
原審審理結果以：吳盤銘前擬向被上訴人洽借三百萬元，以資向陳李寶玉買受系爭不
動產，吳盤銘與陳李寶玉於訂立買賣系爭不動產契約時，陳李寶玉同意為吳盤銘就前
開借款債務為擔保，設定系爭抵押權及簽發系爭本票予被上訴人，被上訴人即於八十
四年十月六日、十月九日分次交付計三百萬元予吳盤銘，再由吳盤銘將之交付陳李寶
玉，充當買賣價金之事實，業經證人吳盤銘證述在卷，並有本票、存摺、抵押權設定
契約書、切結書、買賣不動產契約書、建物及土地登記簿謄本為憑。又據證人李岳樺
證稱：陳李寶玉於八十四年十月六日，與吳盤銘簽立前開買賣不動產契約書時，僅攜
帶所有權狀、稅單，且吳盤銘曾向在場之被上訴人取款，並於簽約後欲離去時，向伊
表示欲與陳李寶玉辦理擔保設定事宜等語，苟吳盤銘、陳李寶玉於訂立該買賣不動產
契約時，未協議同時由陳李寶玉為吳盤銘就前開借款債務為擔保，並設定系爭抵押權
予被上訴人，及簽發系爭本票予被上訴人，使吳盤銘得向被上訴人借得三百萬元，則
被上訴人與吳盤銘、陳李寶玉間買賣系爭不動產既無關係，被上訴人不致於八十四年
十月六日陳李寶玉與吳盤銘簽立前開買賣不動產契約書時到場，並提供資金予吳盤銘
，且吳盤銘於簽約後欲離去之際，亦無向李岳樺提及欲與陳李寶玉辦理擔保設定事宜
。況陳李寶玉當時既僅攜帶所有權狀、稅單到場，而未攜帶印鑑章，自無可能交付印
鑑章予代書以供辦理移轉登記，是陳李寶玉、許獻東所稱：陳李寶玉將印鑑章、所有
權狀交付予代書，僅供辦理系爭不動產過戶事宜，並未同意設定系爭抵押權予被上訴
人，亦未簽發系爭本票云云，顯與事理有違，自非可採。上訴人空言主張吳盤銘利用
其持有陳李寶玉印鑑章之機會，冒用陳李寶玉名義，盜蓋陳李寶玉之印章，設定系爭
抵押權及簽發系爭本票予被上訴人云云，即難採信。按抵押權為不動產物權，非經登
記，不生效力，抵押權人僅能依設定登記之內容行使權利，是抵押債務人究為何人，
應以設定登記之內容為準。系爭抵押權登記之抵押債務人為陳李寶玉，審認陳李寶玉
既同意為吳盤銘就前開借款債務為擔保，並設定系爭抵押權及簽發系爭本票予被上訴
人，以資吳盤銘得向被上訴人借款三百萬元，顯見陳李寶玉對被上訴人負有於吳盤銘
不履行返還借款三百萬元之債務時，由其代負履行責任之保證債務，縱陳李寶玉設定
系爭抵押權予被上訴人之目的在擔保吳盤銘積欠被上訴人之借款債務，該保證債權仍
在系爭抵押權擔保範圍內，上訴人主張系爭抵押權登記，並無擔保吳盤銘積欠被上訴
人之借款債務之記載為由，請求確認系爭抵押債權不存在，尚非可取。上訴人既不能
舉證證明吳盤銘利用其持有陳李寶玉印鑑章之機會，冒用陳李寶玉之名義，盜蓋其印
章，設定系爭抵押權及簽發系爭本票予被上訴人，則被上訴人於吳盤銘遲不返還借款
之情況下，聲請裁定准予拍賣系爭抵押物，並聲請強制執行，為法之所許，上訴人訴
請確認系爭抵押債權不存在，及塗銷系爭抵押權登記，並撤銷士林法院八十六年度執
字第六一四四號拍賣抵押物強制執行程序，為無理由，不應准許，因而維持第一審所
為上訴人敗訴判決，駁回其上訴。
惟查證人李岳樺先則證稱：他們把買賣條件講好，我才寫契約書，吳盤銘有開一張一
百萬元支票給陳李寶玉，其他有無開支票我就不知道，當初沒有說要設定；後則陳稱
：要離去，吳盤銘向我說與陳李寶玉辦理擔保設定事情（見一審卷一一四頁）。其證
詞先後歧異，原審何以採信後者，摒棄前者，並未說明其取捨理由，難謂無判決不備
理由之違法。次按抵押權為不動產物權，非經登記，不生效力，抵押權人僅能依設定
登記之內容行使權利，是抵押債務人究為何人，應以設定登記之內容為準。依卷附建
物及土地謄本記載：系爭抵押權登記之抵押債務人及義務人均為陳李寶玉（見一審卷
一六至一七頁），但吳盤銘自承於八十五年七月二十四日書立聲明書聲明：就系爭土
地房屋設定抵押權三百六十萬元予被上訴人，事先並未告知陳李寶玉，本件抵押權人
甲○○、趙惟漢及立聲明人均是東來建設股份有限公司股東，立聲明人向陳李寶玉購
買本件房地，將來係過戶予東來建設股份有限公司名下，為保障公司房地過戶權益，
故將本件房地假設定予公司股東及趙惟漢等情（見一審卷二○頁）；被上訴人亦於八
十六年三月二十六日書立證明書稱：「系爭房地所有權人陳李寶玉之抵押權設定三百
六十萬元，本人係借款予吳盤銘，以購買上開房地，對陳李寶玉並無任何債權，本人
保證不向陳李寶玉作任何債權主張」，被上訴人並自承確曾書立上開聲明書交予陳李
寶玉，以闡明借款人確係吳盤銘而非陳李寶玉，陳李寶玉確實沒有積欠伊債務（見一
審卷二一、五二、八四頁）。參以被上訴人拍賣系爭抵押物聲請狀亦稱：陳李寶玉於
八十四年十月六日將其所有系爭不動產設定本金最高限額三百六十萬元與伊，擔保借
款人吳盤銘對其現在及將來所負一切債務之清償，嗣借款人吳盤銘於同日向伊借款三
百萬元，屆期不為清償等語（見一審卷六七頁）。顯見系爭抵押權及三百萬元借款之
債務人為吳盤銘，與土地及建物登記簿謄本記載系爭抵押權之義務人及債務人均為陳
李寶玉不同。系爭抵押權究係擔保吳盤銘之債務，或係擔保陳李寶玉之債務，陳李寶
玉有無就吳盤銘向被上訴人借款三百萬元之債務負保證債務﹖此與陳李寶玉之抵押債
務是否存在，所關至切，原審未遑詳為調查，仔細勾稽，遽以上開情詞，為上訴人不
利之判斷，自嫌速斷。上訴論旨，指摘原判決關於駁回上訴人請求確認系爭抵押債權
不存在及塗銷該抵押權登記之上訴部分為不當，求予廢棄，非無理由。次查上訴人請
求撤銷士林法院八十六年度執字第六一四四號拍賣抵押物強制執行程序之訴部分，經
第一審判決上訴人敗訴，上訴人上訴原審後，以該執行事件強制執行程序業經執行法
院撤銷為由，已於八十七年十一月十三日具狀撤回（見原審卷二三頁背面），該部分
之訴即已不存在，原審猶就此部分為判決，即有就當事人未聲明之事項為判決之違法
。上訴人聲明廢棄此部分原判決，為有理由，應予准許。
據上論結，本件上訴為有理由。依民事訴訟法第四百七十七條第一項、第四百七十八
條第一項、第七十八條，判決如主文。
中      華      民      國    八十八    年      四      月     十六     日
                              最高法院民事第五庭
                                  審判長法官  洪  根  樹
                                        法官  謝  正  勝
                                        法官  劉  福  來
                                        法官  黃  熙  嫣
                                        法官  黃  義  豐
      右正本證明與原本無異
                                              書  記  官
中      華      民      國    八十八    年      五      月      五      日
